【裁判字號】    92,台上,6157
【裁判日期】    921106
【裁判案由】    擄人勒贖
【裁判全文】
最高法院刑事判決                              九十二年度台上字第六一五七號
    上  訴  人  甲○○
                丙○○
                乙○○
右上訴人等因擄人勒贖案件，不服台灣高等法院中華民國九十二年七月三十一日第二
審判決（九十二年度上訴字第一六九八號，起訴案號：台灣基隆地方法院檢察署九十
一年度偵字第二七一一、二七四四號），提起上訴，本院判決如左：
    主  文
原判決撤銷，發回台灣高等法院。
    理  由
本件原判決認定上訴人甲○○於民國九十一年七月十六日下午五、六時許在基隆市○
○○路一巷四十四號任明豐住處附近，向上訴人丙○○、乙○○提及經濟困難，及與
許益明（下稱許某）之間有債務糾紛，並告以許某將於同日晚上攜帶現金至基隆，而
邀同羅、蔡二人強取其財物。彼三人遂基於意圖為自己不法所有之犯意聯絡，先由甲
○○自不知情之任明豐家中取出白色麻繩一條，丙○○則自其家中取出菜刀一把交予
甲○○作為犯罪工具，再由羅、蔡二人於同日晚間七、八時許至基隆市○○路捷登藥
房購買安眠藥五顆交予甲○○。同日晚上十時三十九分及十一時三十分許，甲○○分
別以裝設於基隆市○○○路二十七號、二十三號之公共電話撥打許某之行動電話（0
000000000號），與許某相約於基隆市○○○路一巷四十五號之肉圓店見面
。翌（十七）日凌晨零時許，許某搭乘友人楊宗達（綽號「地瓜」）所駕駛之Ｌ五｜
○○四二號自用小客車到達約定之肉圓店。甲○○乃以不認識楊宗達為由，希與許益
明單獨商談。楊宗達即表示伊可留在肉圓店等候許益明，並將上述自用小客車交予許
某駕駛。甲○○指示丙○○留在肉圓店察看楊宗達之舉動後，即與乙○○同乘許某所
駕駛之前開自用小客車，許某依甲○○之指示駕駛該車至基隆市太平國民小學操場旁
之停車場停車後，甲○○即取出預藏之菜刀一把，自後座右方抵住許某之脖子，告以
「抱歉，現在缺錢用」等語；乙○○則以預藏之白色麻繩自駕駛座後方往前繞過許某
之腰部往後拉住。許某趁甲○○不注意之際將帥某手上之菜刀搶走，二人遂發生扭打
，蔡、帥二人合力將許某制伏後，先用白色麻繩綑綁住許某之雙手，再將許某拖至後
座，致許某不能抗拒，而由乙○○自該小客車駕駛座強取許某之黑色男用手提包一個
（內有行動電話二支、現金新台幣五千二百元、身分證、汽機車駕照、健保卡、提款
卡、信用卡、現金卡、行動電話ＳＩＭ卡各一張等物）。因帥、蔡二人發現該皮包內
僅有現金新台幣（下同）五千二百元，竟另行基於意圖勒贖而擄人之犯意聯絡，由乙
○○將上開自用小客車駕駛至基隆市安樂區大德國中停車場。並於同日凌晨零時十七
分許，由甲○○以許某之行動電話，撥打許某桃園家中000000000號電話，
命許某向其父母求救並勒取贖款五百萬元，許某依其指示向其父許棋昌表示「七月十
七日下午三點半要把錢準備好，會再與他們聯絡」等語，甲○○即將電話切斷。隨後
甲○○又再撥打該電話，因許棋昌並無五百萬元現金而不敢接聽電話。帥、蔡二人擔
心拿不到贖款，復於同日凌晨零時四十分許起，命許某撥打楊宗達所有之行動電話，
通知楊宗達籌取現金五萬元交付。楊宗達因在上述肉圓店內久候許某未果，乃於同日
凌晨一時許搭車返回桃園市家中。丙○○見楊宗達離去，便騎乘乙○○所有之ＳＤＩ
｜六四二號機車前往山區尋找甲○○、乙○○，嗣於大德國中停車場發現上開自用小
客車後，竟與甲○○、乙○○共同基於擄人勒贖之犯意聯絡，駕駛上開自用小客車搭
載甲○○及許某下山，甲○○於途中猶命許某以行動電話叫楊宗達籌取現金五萬元交
付，乙○○則騎乘機車在後跟隨，彼等先返回上述肉圓店，乙○○將機車停放該處，
甲○○則將菜刀一把（未尋獲）丟棄於路邊水溝後，便由丙○○搭載渠等四人前往基
隆市○○路某加油站，等候楊宗達送來現金五萬元。甲○○於途中之西定路某廟宇附
近，命丙○○停車，並取出預藏之安眠藥三顆強迫許某服用，以避免其反抗或逃脫。
同日凌晨二時三十分許抵達西定路加油站後，甲○○命乙○○下車購買食物，乙○○
因不欲繼續參與犯罪，乃隨手取走許某所有之黑色手提包、現金四千元及00000
00000號行動電話一支，藉購買食物之機會離去，並將該黑色手提包連同其內之
證件、信用卡、金融卡等物丟棄於西定河中後返家。甲○○、丙○○與許某久候未見
楊宗達送錢至該處，亦未見乙○○返回，見勒贖無法得逞，乃於同日凌晨四時許返回
基隆市○○○路一巷四十四號，將許某扶至該屋二樓房間內睡覺，丙○○乃離去，甲
○○則與許某一同在房內睡覺，以便控管。同日下午四時許，甲○○將許某扶上前揭
自用小客車，許某趁甲○○找丙○○開車之機會發動該車逃離，並前往友人駱家興之
住處求救，經駱家興報警而循線逮捕上訴人等情。因而撤銷第一審判決，改判論處上
訴人等共同強盜擄人勒贖（甲○○為累犯）罪刑，固非無見。
惟查：(一)、按審判長於宣示辯論終結前，最後應詢問被告有無陳述，為刑事訴訟法第
二百九十條所明定。故法院於審判期日，應與被告最後陳述之機會，如未與被告最後
陳述之機會者，依刑事訴訟法第三百七十九條第十一款之規定，其判決為當然違背法
令。又審判長於宣示辯論終結前，雖已詢問被告有無最後陳述，但不論被告有無陳述
其意見，均應將其有無陳述之情形，及其陳述之意旨詳載於審判筆錄內，以作為審判
之依據；若不為此項記載，即與未經與其最後陳述之機會無異，其訴訟程序之踐行，
仍非適法。查原審審判長於九十二年七月二十四日審判期日辯論終結前，雖對於上訴
人等詢以有無最後陳述？但其審判筆錄僅記載上訴人甲○○陳述之意旨，對於上訴人
乙○○、丙○○究竟有無陳述，或其陳述之意旨如何？均未加以記載，有該日之審判
筆錄可稽（見原審卷第二○五頁）。依上說明，其對於審判期日程序之踐行，自屬違
法。(二)、按科刑之判決書，其所記載之事實及理由必須彼此互相適合，否則即屬理由
矛盾，其判決當然為違背法令。原判決事實欄中段記載上訴人乙○○所強取之許益明
黑色手提包內有現金「五千二百元」。惟其後段卻記載「……斯時乙○○因不想繼續
參與犯罪行為，於是隨手取走許益明所有黑色手提包及其內物品、『四千元現金』及
0000000000號行動電話一支後，便藉購買東西之機會離去……」等情（見
原判決第三面倒數第二、三行，第五面第四行至第七行）。其對於上開黑色皮包內現
款金額之記載，或稱「五千二百元」，或稱「四千元」，前後不無矛盾。又原判決理
由第二段第（九）小段內說明：「丙○○固未實施強盜之構成要件行為，然其既係基
於強盜之犯意聯絡，且行為對於構成要件之實施乃不可或缺，是其與被告甲○○、乙
○○二人共同強盜之犯行應堪認定」云云（見原判決第二十一面倒數第三、四行）。
其既謂丙○○未實施強盜之構成要件行為，卻又謂其行為對於（強盜）構成要件之實
施不可或缺，前後亦有齟齬，依上說明，難謂無判決理由矛盾之違背法令。(三)、按強
盜罪之成立，以行為人主觀上具有不法所有之意圖，為其要件之一。原判決認定甲○
○於案發前向丙○○、乙○○提及經濟困難及「與許某之間有債務糾紛」，並告以許
某將於同日晚上攜帶現金至基隆，而邀同羅、蔡二人強取其財物等情。倘若無訛，則
羅、蔡二人夥同甲○○強取許某之財物，其二人主觀上究竟係基於為帥某索討債務而
為，抑或係基於不法所有之意圖而為？即非全然無疑；此與其二人所為能否論以強盜
罪名攸關，自有詳加調查明白之必要。原審對此未詳加究明，亦未於理由內對此加以
論敘說明，亦有調查未盡及理由不備之違誤。又第一審判決認定甲○○事後將楊宗達
自用小客車之鑰匙交付許某而讓其離去，認上訴人等於未經取贖前即主動將被害人釋
放，而以此作為減刑之理由。原判決則認定許某係趁甲○○將其扶上車，並找丙○○
欲開車離去之機會，發動該車逃逸，而非帥某將汽車鑰匙交予許某而主動將其釋放，
因而將第一審判決撤銷。惟查若帥某未將汽車鑰匙交予許某，則許某何能發動該車駕
駛離去？非無疑竇。究竟當時該車鑰匙是否已插在汽車電門上？若否，許某如何取得
該車鑰匙？此與判斷甲○○有無主動將許某釋放之犯罪情狀及量刑輕重有關。原審未
就此對甲○○及許某詳加詰訊明白，遽行判決，亦嫌速斷。(四)、原判決認定上訴人等
持以作案之菜刀一把（未扣案）為丙○○所有，而依刑法第三十八條第一項第二款之
規定諭知沒收。惟卷查甲○○始終供稱該把菜刀係其自友人綽號「明豐」家（或「明
豐」之祖母家）中取得，並非丙○○所有等語（見基隆市警察局刑事偵查卷第三頁、
第一審卷第一宗第二四七頁、第二五○頁、第二宗第九十八頁、原審卷第一三二頁、
一三三頁）。而丙○○於第一審初雖供稱該菜刀係伊從家中取出云云；但其後則改稱
「檢察官問我刀子是誰的，並表示甲○○已承認了，所以我才會表示是我的」等語（
見第一審卷第一宗第二三四頁、第二宗第九十九頁）。則上述菜刀一把究竟是否為丙
○○所有，非無疑義。原審未詳加調查明白，遽認係丙○○所有，而予以宣告沒收，
亦嫌速斷。上訴意旨雖未指摘及此，然以上均係本院得依職權調查之事項，應認原判
決有撤銷發回之原因。
據上論結，應依刑事訴訟法第三百九十七條、第四百零一條，判決如主文。
中      華      民      國    九十二    年     十一     月       六     日
                              最高法院刑事第六庭
                                  審判長法官  吳  雄  銘
                                        法官  池  啟  明
                                        法官  石  木  欽
                                        法官  郭  毓  洲
                                        法官  吳  三  龍
      右正本證明與原本無異
                                              書  記  官
中      華      民      國    九十二    年     十一     月     十一     日
                                                                       ：


司法院資訊處製作；財團法人民間司法改革基金會備份。
